【裁判字號】    99,簡上,200
【裁判日期】    991215
【裁判案由】    毀棄損壞等
【裁判全文】
臺灣屏東地方法院刑事判決      99年度簡上字第200號
上  訴  人  蘇榮富
即  被  告
選任辯護人  王進勝  律師
            陳慧錚  律師
            黃偉倫  律師
上列上訴人因毀損等案件，不服本院99年簡字第1503號中華民國
99年8 月6 日刑事簡易判決（98年度調偵字第223 號）提起上訴
，本院判決如下：
    主  文
原判決撤銷。
蘇榮富以詐術得財產上之不法利益，處有期徒刑伍月，如易科罰
金，以新台幣壹仟元折算壹日。緩刑貳年。
蘇榮富其餘被訴部分無罪。
    事  實
一、蘇榮富與胡秀香及胡秀香之子女共有屏東縣東港鎮○○○○
    段（原）第105 及139-8 地號土地，該土地經臺灣高等法院
    高雄分院以90年度上易字第194 號民事裁判分割確定，蘇榮
    富分得大潭新庄段第535 、536 號土地（嗣合併為現今大潭
    新庄段第536 地號土地）。蘇榮富於民國98年5 月8 日，意
    圖為自己不法之利益，出具不實之大潭新庄段第541 地號土
    地切結書及併同主體建物使用切結書，表明與上開新庄段
    536 號土地相鄰之新庄段第541 地號土地上，含門牌號碼屏
    東縣東港鎮○○路69號房屋及圍牆內之庭院、水溝等地上物
    確係其所有（實係胡秀香及其子女共有），且係自82年7 月
    21日前即併同其毗鄰之主體建物即屏東縣東港鎮○○路69號
    之建物實際使用，向財政部國有財產局臺灣南區辦事處屏東
    分處（下稱國有財產局）逕行承租大潭新庄段第541 地號土
    地，使國有財產局陷於錯誤，而同意蘇榮富承租該第541 號
    土地並獲得財產上不法之利益。
二、案經胡秀香告發由屏東縣警察局里港分局報請臺灣屏東地方
    法院檢察署檢察官偵查聲請以簡易判決處刑。
    理  由
甲、有罪部分：
一、上揭犯罪事實業據被告於本院審理中坦承不諱，並有上開切
    結書二紙在卷可憑（偵卷第25頁、26頁），核與告發人胡秀
    香於偵查中之指述無違，並與被告於偵查中所提，載明上開
    原東港鎮○○段105 號及第139 之8 號土地所有權之二分之
    一及其上建物（原門牌號碼：大潭路70號），均係被告購自
    該土地之原共有人莊新輝之答辯狀及買賣契約書相符（調偵
    卷第22頁以下，足證該被告所購自莊新輝之房屋為大潭路70
    號，並非有部分位在第541 號土地上之大潭路69號），足證
    被告確明知其書立之上開切結書內容不實，竟仍書立切結書
    後，持以向國有財產局主張；又因「依國有非公用不動產出
    租辦法第18條第2 項規定，國有土地逕予出租之對象為現使
    用人，但地上有非國有建築改良物時，為改良物之所有人，
    故承租人須為該房屋所有權人，倘房屋未辦保存登記，則須
    切結其為所有權人，始得承租國有土地」，且「承租人所使
    用之附屬建物須自82年7 月21日前即併同其毗鄰之主體建物
    使用，並填具併同主體建物使用切結書以為切結，倘日後查
    明實際情形與切結內容不符，自應依切結書後段同意無條件
    撤銷租賃關係」（業經國有財產局以99年11月8 日以台財產
    南屏三字第0990007702號函覆本院），故國有財產局顯因被
    告所提上述二紙不實之切結書，誤認被告果係上開未辦保存
    登記建物之所有人，且附屬建物係於82年7 月21日前即併同
    主體建物使用，因而陷於錯誤，而將上開第541 號土地租予
    被告。縱上所述，足認被告之自白核與事實相符，應可採為
    論罪科刑之依據。
二、核被告所為，係犯刑法第339 條第2 項之詐欺得利罪。
三、原審認被告就上揭犯罪事實關於以「出具不實之大潭新庄段
    第541 地號土地切結書，表明新庄段第541 地號土地上地上
    物確係其所有，使國有財產局陷於錯誤，而同意其承租該土
    地」之詐欺得利犯行罪證明確，予以論罪科刑，固非無見。
    惟原審就被告亦有「填具不實之大潭新庄段第541 地號土地
    併同主體建物使用切結書，向國有財產局表明新庄段第541
    地號土地上含圍牆內之庭院、水溝等地上物確係其所有，且
    係自82年7 月21日前即併同其毗鄰之主體建物即屏東縣東港
    鎮○○路69號之建物實際使用，並進而取得該土地之承租權
    」部分之犯罪事實，未併予審酌，而此部分與已起訴及經原
    審判決之部分，均為被告向國有財產局所施用詐術之一部分
    ，與原起訴部分為單純一罪，自應為起訴效力所及，原審未
    併與審酌，自有未洽，應由本院將原判決予以撤銷改判。
四、爰審酌被告並無前科，有臺灣高等法院被告前案紀錄表可憑
    ，素行良好、犯罪動機係因與告發人胡秀香等人分割共有之
    上述土地後，被告分得之土地即成為袋地狀態，故為取得該
    土地之對外聯絡道路，始起意出具不實之切結書向國有財產
    局承租土地，此經被告陳明，並有偵查卷附檢察官勘驗現場
    後囑託地政機關所制複丈成果圖可憑，亦與上述大潭新庄段
    第541 號土地之登記簿謄本所載，該土地為交通用地等情無
    違（調偵卷第77頁）、以出具不實之切結書以向國有財產局
    承租土地為犯罪手段、致國有財產局限於錯誤而將土地出租
    被告，惟於98年7 月29日即因國有財產局認上開土地上之建
    物權屬不同，故主動終止租賃關係，此有該局上開函可憑，
    可見被告犯行所生之危害及所得利益均不高、犯後於本院審
    理中坦承犯行，非無悔意等一切情狀，量處如主文第二項所
    示之刑，並諭知易科罰金之折算標準。又被告並無前科，已
    如前述，其於本案發生後之二個多月，即經國有財產局主動
    終止該土地之租賃關係，故所生危害非鉅，且其於審理中已
    坦承犯行，並表悔意，本院認為其經此偵查、審理程序之教
    訓後，應知所警惕，信無再犯之虞，因而認為其所受刑之宣
    告以暫不執行為當，爰併為緩刑之諭知，以啟自新（檢察官
    當庭亦表同意）。
乙、無罪部分：
一、聲請簡易判決處刑意旨另以：被告蘇榮富明知座落於大潭新
    庄段第536 號、第541 號土地上之磚造廚房及浴廁等（即大
    潭路69號旁之附屬建物）為胡秀香及其子女所有，竟基於毀
    損之犯意，於98年6 月2 日8 時許，雇用不知情之挖土機業
    者將上開建築物拆毀，足以生損害於胡秀香，另涉犯刑法第
    353 條第1 項之毀損建築物罪嫌云云
二、按犯罪事實應依證據認定之，無證據不得認定犯罪事實；不
    能證明被告犯罪者，應諭知無罪之判決，刑事訴訟法第154
    條第2 項及第301 條第1 項分別定有明文。次按刑事訴訟法
    上所謂認定犯罪事實之證據，係指足以認定被告確有犯罪行
    為之積極證據而言，如未能發現相當證據或證據不足以證明
    ，自不能以推測或擬制之方法，以為裁判基礎（最高法院29
    年上字第3105號及40年台上字第86號判例意旨可資參照）。
    復按刑事訴訟上證明之資料，無論其為直接或間接證據，均
    須達於通常一般之人均不致有所懷疑，而得確信其為真實之
    程度，始得據為有罪之認定，若其關於被告是否犯罪之證明
    未能達此程度，而有合理懷疑之存在，致使無從形成有罪之
    確信，根據「罪證有疑，利於被告」之證據法則，即不得遽
    為不利被告之認定（最高法院76年台上字第4986號判例意旨
    可資參照）。
三、訊據被告固承認有於前開時地拆毀上述建築物，惟堅決否認
    有何揭毀損建築物之犯行，辯稱該大潭路69號建物原為告訴
    人胡秀香之被繼承人莊興國所有，嗣被告因買賣關係自莊新
    輝處購得上述大潭段（重測前）第105 號、第139 之8 號（
    重測後為第536 至540 號、534 、535 、536 號）土地應有
    部分及其上（莊新輝所建）之大潭路70號房屋之事實上處分
    權，再因其訴請法院就其與胡秀香等人所共有之上述二筆土
    地為分割後，被告分得大潭新庄段第535 號及第536 號（嗣
    後該二筆土地併為大潭新庄段第535 號），而被告購自莊新
    輝之大潭路70號房屋位在莊秀香等人分得之土地上，而莊秀
    香等人所有之大潭路69號房屋則位在被告所分得之第535 號
    土地及國有之541 號土地上，因於該分割土地之執行程序中
    ，被告原聲請莊秀香等人應負拆屋還地之義務，亦即應將該
    大潭路69號建物拆除，以將該535 號土地交給被告，因莊秀
    香方認被告亦同負拆除大潭路70號建物之義務，故於該強制
    執行程序中表示希望由被告自行拆除該大潭路69號房屋及附
    屬建物，而渠等亦不要求被告拆除大潭路70號房屋，故被告
    遂承莊秀香等人之同意拆除該大潭路69號房屋及附屬建物，
    實無毀損建築物之犯意等語。
四、本件公訴人認被告蘇榮富就上揭犯罪事實部分涉犯刑法第
    353 條第1 項之毀損建築物犯行，無非係以：（一）告訴人
    莊秀香之指述（二）被告於偵查中坦承其確有僱工拆除該房
    屋之行為（三）告訴人所提被告拆屋時之現場照片（四）本
    院執行處92年度執字第1426號執行事件之調查筆錄、聲明異
    議狀等為據。
五、經查：
（一）依卷附本院執行處92年度執字第1426號執行事件92年3 月
      11 日 之調查筆錄所載，本案被告蘇榮富與該民事執行事
      件之被告之一即莊秀香之子莊文明均向法官表示，雙方已
      達成合意，願各自拆除所得土地上之建物等語，而於該民
      事執行事件中，告訴人莊秀香、莊文明等人所聯合具名之
      聲明異議狀更主張，「今因土地分割，兩造分得土地上均
      有上述待拆除之破舊房屋，理應由雙方各自行處理」、「
      是否獨命異議人幫相對人拆除，茍如是，則異議人分得土
      地上待拆除之房屋，是否也應請相對人幫異議人拆除？」
      、「兩造使用土地時，地上之房屋均須拆除，由兩造各自
      行清理已足，何須強制執行程序介入」等語，可見該大潭
      路69號房屋所有權人即告訴人莊秀香等人，確有將拆除該
      房屋之權利（或義務）讓予被告。
（二）於上開分割共有物之訴訟程序中（本院民事庭90年訴字第
      309 號），告訴人莊秀香等人之訴訟代理人向法官表示，
      「同意兩筆土地合併分割，且系爭土地地勢較低，一遇大
      雨即淹水，我們認為應予拆除，無保留之必要」等語，有
      該事件勘驗筆錄可憑（本院卷第39頁），核與上述執行程
      序中，告訴人方之主張無違。
（三）告訴人胡秀香於本院審理中亦到庭陳稱，「當時我們說各
      自拆屋是各自拆除分割得到的土地上的建物」、「第535
      號土地的部分我們確實有同意被告拆除」等語，核與被告
      上開辯解及上述執行事件進行中之調查筆錄及聲明異議狀
      所示無違，故可見被告所辯，其拆除其分得之第535 號土
      地上之建物（即大潭路69號房屋），係經所有權人之同意
      等語，並非無據。
（四）至告訴人胡秀香雖於本院審理中另稱，上開民事事件中，
      渠等所同意被告拆除的部分，僅止於被告分得之第535 號
      土地上之建物，對於佔及第541 號土地部分之建物，並不
      在同意範圍內，故被告拆除大潭路69號之房屋及附屬建物
      ，在第535 號土地上的，是經告訴人之同意，在第541 號
      土地上的，則未經告訴人同意等語（99年11月23日審理筆
      錄）。然：
（1） 觀諸上述民事事件中之多分筆錄及訴狀所載，均無法看出
      告訴人於同意被告拆除該建物時，有附帶此項條件，衡情
      若告訴人方之真意果如其於本案審理中所述，且其於民事
      事件中亦有委任律師為訴訟代理人，自不可能完全未曾提
      及。
（2） 觀諸該民事事件訴訟中，法院囑託東港地政事務所所繪之
      複丈成果圖，係明確記載，該土地上之建物都在（重測前
      之）第139-8 號、第145-17號及第105 號土地上，未及於
      該第541 號土地上（即重測前之大潭新庄段第698 號），
      故告訴人顯不可能知道該建物有佔用到第541 號土地，而
      限制僅同意被告拆除建物位在第535 號土地上之部分。
（3） 更遑論依該第541 號土地之登記簿謄本所載，該土地之地
      號係於96年12月13日指行補辦編定（調偵卷第77頁），亦
      即於該事件在92年間進行執行程序前，該土地尚未編出地
      號，因而未在該事件之複丈成果圖中顯示，則告訴人自不
      可能預先知道該建物有部分佔用到第541 號土地，進而限
      制被告僅得拆除建物在第535 號土地上的部分。
（4） 另於本院同日審理庭中告訴人亦稱，「我心理這樣認為（
      限制被告只能拆除位在第535 號土地上範圍內之房屋），
      但沒有寫在狀紙上，也沒有告訴人我的律師及法官」等語
      ，可見其承認於上述民事事件審理及執行程序中，告訴人
      方（即該事件中之被告及異議人）所表達之意思，確係同
      意被告將該大潭路69號房屋及附屬建物全部拆除。
（五）告訴人莊秀香於本院審理中稱，當時我們同意他拆除的只
      有主體建物部分，不包含圍牆及廚房、浴廁等語，故亦可
      見被告拆除該大潭路69號房屋部分，確係經告訴人方同意
      ，至於附屬建物部分，觀諸本案檢察官勘驗後囑託地政機
      關所制作之複丈成果圖所載（調偵卷第74頁），其中載明
      為A 、B 之建物，位在535 號土地上之部分（即A ）為
      3.18平方公尺，位在541 號土地上之部分（即B ）為5.9
      平方公尺，亦即若被告依告訴人之授權，逕行拆除A 部分
      後，該建物僅剩約三分之二之範圍；又關於載明為C 、D
      之建物，位在535 號土地上之部分（即C ）為10.43 平方
      公尺，位在541 號土地上之部分（即D ）為10.72 平方公
      尺，亦即若被告依告訴人之授權，逕行拆除C 部分後，該
      建物僅剩一半之範圍；依告訴人所提告訴狀所附之拆除照
      片以觀，該建築物均為磚造平房，則於被告合法拆除其中
      之三分之一或一半後，剩餘之部分能否仍評價為「建築物
      」，而仍有正常之遮風避雨或供作廚房或衛浴之使用功能
      ？顯有可疑，故被告所辯，於上述民事事件進行中，告訴
      人方因該建築物已無保留意要，故同意其將上開建物全部
      拆除等語，自非無據。
六、綜上，被告蘇榮富辯稱其無故意毀壞告訴人建物之故意，為
    屬可採，而檢察官所提出之證據，或其指出之證明方法，均
    不足作為認定被告有本案犯行之確切證據，此外復查無其他
    積極證據足資證明被告有何檢察官所起訴之前開犯行，即不
    能證明被告犯罪，核諸前揭法條及判例意旨，自應為被告蘇
    榮富無罪之判決諭知。又本院認定被告就上揭被訴毀損建築
    物罪部分當為無罪諭知之犯罪事實，本院自應依刑事訴訟法
    第455 條之1 第3 項規定準用同法第369 條第2 項規定適用
    第一審通常程序而為第一審通常程序判決，併予指明。
據上論斷，應依刑事訴訟法第455 條之1 第1 項、第3 項、第
452 條、第369 條第1 項前段、第364 條、第301 條第1 項、第
299 條第1 項前段、刑法第339 條第2 項、第41條第1 項前段、
第74條第1項第1款，刑法施行法第1 條之1 ，判決如主文。
本案經檢察官曾士哲到庭執行職務。
中    華    民    國    99    年    12    月    15    日
            刑事第四庭  審判長法  官  莊鎮遠
                              法  官  江振源
                              法  官  李謀榮
以上正本證明與原本無異。
詐欺得利罪部分不得上訴。毀損建築物罪部分如不服本判決應於
收受判決後10日內向本院提出上訴書狀，並應敘述具體理由；其
未敘述上訴理由者，應於上訴期間屆滿後20日內向本院補提理由
書（均須按他造當事人之人數附繕本）「切勿逕送上級法院」。
中    華    民    國    99    年    12    月    15    日
                              書記官  鍾思賢

司法院資訊處製作；財團法人民間司法改革基金會備份。
